最高法院刑事判決　　　　　　　九十六年度台上字第七八六號
上　訴　人　甲○○
上列上訴人因偽造文書案件，不服台灣高等法院高雄分院中華民
國九十五年十二月七日第二審更審判決（九十五年度上更(一)字第
四六號，起訴案號：台灣屏東地方法院檢察署八十九年度偵字第
七三一號），提起上訴，本院判決如下：
    主  文
原判決撤銷，發回台灣高等法院高雄分院。
    理  由
本件原判決認定上訴人甲○○原身兼屏東縣竹田鄉履豐村「北極
殿」及「玄天上帝會」之管理人及代表人，並為「玄天上帝會」
所有台灣水泥、台灣紙業、台灣工礦及台灣農林等四家股份有限
公司股票之保管人。民國八十四年三月間，「北極殿」信徒罷免
上訴人，改選乙○○為新任管理人，惟上訴人遲至八十六年十二
月間，始將「北極殿」之不動產所有權狀、「履豐村玄天上帝會
印」一枚、「玄天上帝會」之重要文件及上開股票（共三萬四千
五百十五股）等財產移交予乙○○。上訴人明知已將「玄天上帝
會」之印鑑及股票移交予乙○○，對「玄天上帝會」之股東地位
亦無任何權利可資主張，竟仍於八十八年七月間接獲台灣農林股
份有限公司（下稱農林公司）寄交股東「玄天上帝會」之股票領
取單時，萌生不法所有之意圖，利用其原保管未移交給乙○○之
另一枚「履豐村玄天上帝會印」印章，未經同意，擅自盜蓋於該
通知單之印鑑欄內，再蓋上自己之私章於旁，表示已領取該紙領
取單所列股票之意思，而偽造該具收據性質之農林公司股票領取
單，欲使農林公司陷於錯誤，而寄發配股予上訴人，足生損害於
農林公司分配股東新股之正確性。嗣因農林公司察覺印鑑不符，
予以退回，始為現任「北極殿」管理人乙○○發覺等情。因而撤
銷第一審之科刑判決，改判依行為時法之牽連犯行使偽造私文書
及詐欺取財未遂罪關係，從一重仍論處上訴人犯行使偽造私文書
罪刑。固非無見。
惟查：(一)、有罪之判決書，須將認定之犯罪事實詳記於事實欄，
然後於理由內說明其憑以認定之依據，使事實與理由相互一致，
方為合法。倘事實認定與理由說明不相適合，或事實認定及理由
說明均前後矛盾，即有判決理由矛盾之違法。原判決事實記載：
「甲○○原身兼屏東縣竹田鄉履豐村『北極殿』及『玄天上帝會
』之管理人及代表人」（見原判決事實欄第一、二行），理由二
─（二）及（三）內，說明「玄天上帝會」雖經「清算」，實僅
屬清查帳目而已，其團體組織仍然存在（見原判決第四頁第十二
、十六行、第五頁第七行），縱然同址之「上帝廟」及「北極殿
」係上訴人於五十三年及六十二年間所發起興建，並為財產管理
上之方便，以「玄天上帝會」名義為寺廟登記，因其合併未經召
開村民大會決議，「並不生合併之效果」（見原判決第六頁第六
至十一行），似謂「玄天上帝會」及「上帝廟」與「北極殿」，
乃不同之團體組織，不能混同視之。原判決復認定「北極殿」部
分，經信徒將上訴人予以罷免，改選乙○○為「新任管理人」（
見原判決第一頁倒數第七、八行），似認上訴人仍保有「玄天上
帝會」代表人之身分，詎又認上訴人使用「履豐村玄天上帝會印
」之印章，係屬「未經同意，擅自盜蓋」，而有偽造文書之情（
見原判決第二頁第二、三行），理由內並說明「被告明知前開農
林公司之股票為『玄天上帝會』所有，而『玄天上帝會』亦屬存
在，且其已將『玄天上帝會』之印鑑及股票移交予『北極殿』之
新任管理人乙○○，對前開配發之股票並無任何權利可言，竟仍
擅自使用其保管未交還之『履豐村玄天上帝會印』一枚，盜蓋用
於……通知單上」（見原判決第十頁倒數第一至三行、第十一頁
第一至三行），難認無事實認定及理由說明均先後矛盾之違法情
形存在。(二)、與待證事實有重要關係之證據，雖經調查，如尚未
完全明瞭者，即與未經調查無異，遽行判決，仍屬應於審判期日
調查之證據而未予調查之違失。本件癥結似在於系爭股票究屬「
玄天上帝會」所有，或為「北極殿」所有？及「玄天上帝會」與
「北極殿」是否為同一組織體？依上揭股票之股東印鑑登記卡顯
示，其中之「履豐村玄天上帝會印」印文均無不同，僅八十二年
四月二十八日登記之台灣工礦股份有限公司部分之「甲○○」印
文與其他三種股票上「甲○○」印文（台灣水泥股份有限公司係
五十一年十月十三日及六十九年九月二十七日；台灣紙業股份有
限公司係五十一年八月二日；農林公司則未載登記日期）不同（
見原審上訴卷第一０四、一０七、一一０、一一七頁），原判決
雖以其廟宇碑文及寺廟登記經過作為基礎，認定「玄天上帝會」
、「上帝廟」與「北極殿」係分別不同之獨立組織團體，有如前
述，微論所引據之碑文，載明奉祀玄天上帝之廟宇，始建於日據
時代之「昭和二年（即民國十六年）」，而於五十三年六月，以
「上帝廟」之名為寺廟登記之資料，記載其廟之建立年代為「民
國十六年」，迨六十二年六月三十日，另以「北極殿」名義為寺
廟登記，建立年代載為「五十九年重建」，七十二年九月一日，
仍以「北極殿」名義再為登記，建立時間則改為「六十年十一月
」（見原判決第五頁倒數第一至十八行），既曰「重建」，似具
同一體性，原判決認其各不相同，是否合於經驗法則與論理法則
？已有待斟酌。況上訴人陳稱：「『北極殿』的前身是『上帝廟
』，『上帝廟』的前身是『上帝宮』」（見原審上訴卷第二０三
頁），證人陳樹焜證稱：「『北極殿』是重建以後的，比較大間
。以前『玄天上帝會』小小一間，重建後就是『北極殿』」（見
同上卷第四十七頁），邱光榮供證：「（問：『玄天上帝會』與
『北極殿』有何關係？）是同一個單位」，「所以股票上只有寫
玄天上帝會」（見同上卷第二十七頁），村民多人且聯名出具證
明書，載明：「茲證明屏東縣竹田鄉履豐村內廟宇『北極殿』之
前身為『玄天上帝廟』，同『玄天上帝會』為同一組織，僅係重
建前後之名稱不同而已」（見第一審卷第一二八頁）；雖上訴人
之選任辯護人主張「玄天上帝會」、「上帝廟」及「北極殿」為
不同組織（見原審上訴卷第五十三頁），另證人張順全則謂：「
股票是屬於『北極殿』的，我們三人（按指張順全、上訴人與上
訴人之姪兒即村長）都在場。本來股票是要賣，當時漲得很多，
（但）有人反對要賣，甲○○說廟也不用到錢，所以股票就放到
現在」（見同上卷第一三六頁），各種說法不一，原審悉不採納
，又未於判決內說明其不採納之理由，亦不無判決理由未備之違
失。且其事既非完全明瞭，竟未履勘現場，就建廟紀念石碑及相
關跡證詳加調查，以根究明白，遽行論斷，復難謂無證據調查職
責未盡之違法。以上，或為上訴意旨所指摘，或屬本院得依職權
調查之事項，應認原判決仍具有撤銷發回更審之原因。原判決認
上訴人牽連犯詐欺未遂部分，雖屬刑事訴訟法第三百七十六條第
四款所列不得上訴於第三審法院之罪名，但基於審判不可分之原
則，應併予發回更審，附此敘明。
據上論結，應依刑事訴訟法第三百九十七條、第四百零一條，判
決如主文。
中　　華　　民　　國　九十六　年　　二　　月　　八　　日
                      最高法院刑事第七庭
                          審判長法官  張　淳　淙
                                法官  劉　介　民
                                法官  張　春　福
                                法官  洪　昌　宏
                                法官  蔡　彩　貞
      本件正本證明與原本無異
                                      書  記  官
中　　華　　民　　國　九十六　年　　二　　月　 十二 　日
                                                H
